臺灣新北地方法院民事判決
111年度訴字第1291號
原      告  林忠義
訴訟代理人  陳香如律師
被      告  林美珠

訴訟代理人  林裕洋律師
複  代理人  林永祥律師
上列當事人間請求履行契約事件，本院於民國111 年11月17日言
詞辯論終結，判決如下：
     主  文
原告之訴及假執行之聲請均駁回。
訴訟費用由原告負擔。
    事實及理由
一、原告起訴主張：兩造於民國107 年6 月8 日簽訂不動產贈與
    契約書（下稱系爭契約），約定被告應將其所有坐落雲林縣
    ○○鎮○○○段0000地號土地（權利範圍全部，下稱系爭土地）
    移轉登記予原告，被告應備齊相關辦理移轉登記文件並用印
    完畢，會同原告或委任地政士，計分108、109、110年三個
    年度完成，詎被告迄今仍未備齊上開文件或將系爭土地移轉
    登記予原告，爰依履行贈與之法律關係，提起訴訟，聲明：
    ㈠被告應將坐落雲林縣○○鎮○○○段0000地號土地（權利範圍全
    部）移轉登記與原告。㈡願供擔保，請准宣告假執行等語。
二、被告答辯以：
　㈠兩造雖曾於107 年6 月8 日簽訂系爭契約，但依民法第408 
    條第1 項規定，被告於系爭土地之所有權移轉登記與原告之
    前，被告仍得撤銷本件贈與，被告以答辯狀為撤銷贈與之意
    思表示，系爭契約既經被告撤銷，原告依贈與之法律關係，
    請求被告履行契約，自無理由。
　㈡原告稱被告簽定系爭契約係因感念原告為家中長子，於父母
    生前恪盡照料義務，死後負擔林家祭祀責任，卻因種種因素
    ，父親林石泉名下多筆土地分別由被告、林忠溪、林宥松取
    得，原告未分得任何土地，原告又長期協助被告個人生活所
    需，出入開車接送義不容辭，被告才在父親去世後近3 年，
    基於感念大哥長期對家中及其個人之照料協助，於自由意志
    同意贈與系爭土地予原告云云，被告否認有前開情事，被告
    非自由意願簽署系爭契約，亦無何感念原告之意。
　㈢綜上，原告之請求顯無理由，應予駁回。聲明：原告之訴及
    假執行之聲請均駁回等語。　
三、兩造不爭執之事項：
　㈠兩造於107 年6 月8 日簽立系爭契約，約定將被告所有之 系
    爭土地移轉登記與原告，並於系爭土地設定預告登記。
　㈡原告已於111 年7 月21日收受被告111年7 月12日答辯狀。
　㈢兩造為兄妹關係，系爭土地在登記至被告名下前，為兩造 父
    親林石泉所有，林石泉於104 年12月1 日死亡。
四、本院得心證之理由：
　　原告以被告簽訂系爭契約，同意將系爭土地贈與原告，詎被
    告並未依約履行為由，請求被告履行契約，將系爭土地移轉
    登記與原告，惟為被告辯稱，並以前詞置辯，故本件爭點為
    ：被告得否撤銷贈與？原告請求被告履行系爭契約有無理由
    ？論述如下：
　㈠按除經公證之贈與或為履行道德上義務而為贈與者外，贈與
    物之權利未移轉前，贈與人得撤銷其贈與，此觀之民法第40
    8條規定自明。衡諸上開規定之立法意旨，應係考量「贈與
    」本屬無償將財產贈與他人，故在立法上適度削弱贈與人之
    給付義務，亦即容許贈與人在贈與物之權利尚未移轉前，得
    撤銷其贈與，惟如係經公證之贈與，或為履行道德上義務而
    為贈與者，則例外規定贈與人不得於贈與物權利移轉前，任
    意撤銷其贈與。又按民法第408條第2項關於贈與人「為履行
    道德上義務而為贈與，不得撤銷」之規定，立法意旨在於確
    定法律關係，以期遵守道德之規則。「道德規則」之維持，
    實為本條法律適用之圭臬，而「倫理」、「孝道」亦為道德
    規則之中心德目。又贈與係單純一方之給予行為，履行道德
    上義務則係道德上應有義務存在，債務人之給付義務，並非
    因訂立贈與契約而發生。
  ㈡兩造先於107 年6 月8 日簽立系爭契約，約定將被告於103年
    6月19日登記因贈與取得之系爭土地所有移轉登記與原告見
    本院卷第79頁），而被告並未依系爭契約之約定移轉系爭土
    地與原告，僅以答辯狀為撤銷贈與之意思表示，原告已於11
    1 年7 月21日收受該答辯狀。原告主張系爭契約為履行道德
    上義務之贈與而不得撤銷，因原告身為長子並未繼承兩造父
    母之任何土地，被告感念原告對於家庭之付出、負擔祭祀責
    任等情，而於父親過世三年後，同意贈與系爭土地與原告等
    語。查原告並未繼承兩造父母所遺留之不動產，並提出遺產
    稅免稅證明書、土地登記第一類謄本、地籍異動索引為佐證
    （見本院卷第63頁至第65頁、第69頁至第77頁），兩造對於
    原告是否有照顧父母、祭祀責任多有爭執，原告提出其往來
    板橋及雲林間高鐵票、照片、納骨塔費用等（見本院卷第10
    9頁至第145頁），欲佐證其並非被告所稱未恪盡照料義務，
    而證人即兩造胞弟林忠溪到庭證稱：系爭契約是因為原告表
    示並未繼承任何土地不甘願，但其未能繼承之理由為不孝順
    ，未照顧父母等語（見本院卷第167頁），是兩造簽立系爭
    契約之理由是否為原告主張被告為感念原告為於家庭之付出
    及祭祀責任，顯非無疑。
　㈢又原告主張系爭契約為履行道德上義務之贈與，證人即協助
    簽立系爭契約之地政士湯和棟到庭證稱：簽立系爭契約書之
    理由是因為原告未繼承土地，所以進行家族產權之調整等語
    （見本院卷第151頁），依證人所述系爭契約之簽立理由亦
    非如原告主張履行道德上之義務。再者，以本件情節而言，
    兩造為兄妹，而簽立系爭契約時原告並未陷不能維持生活而
    無謀生能力者，故無足認被告當時有扶養原告之義務，又是
    否屬履行道德上義務，涉及是否為道德上義務之判斷，意即
    以一般社會通念之道德感情及社會所共信之價值而言，於具
    體客觀情事中，有無為特定之行為或不行為之義務，而系爭
    土地為兩造父親於生前贈與被告，系爭土地既為被告所有，
    原告是否繼承兩造父母之遺產，與被告於父親生前取得之系
    爭土地無涉，且縱使原告所言屬實，原告曾恪盡照料義務且
    負擔祭祀責任，均僅是敬其孝道之行為，並無從以此推認被
    告有贈與系爭土地給原告之法律上或道德上義務，是原告之
    主張不足認系爭契約為履行道德上義務之贈與。兩造間之系
    爭契約，經被告依民法第408 條第1 項撤銷贈與，原告自無
    從依系爭契約請求被告移轉系爭土地之所有權。
四、綜上所述，原告依系爭契約請求被告移轉系爭土地，為無理
    由，應予駁回。又原告之訴既經駁回，其所為假執行之聲請
    即失所附麗，併予駁回之。
五、本件事證已臻明確，兩造其餘主張與攻擊防禦方法及所提證
    據，經審酌後認與本件判決之結果不生影響，爰不另一一論
    述，併此敘明。
六、訴訟費用負擔之依據：民事訴訟法第78條。　　
中    華    民    國    111   年     12   月     16   日
                  民事第六庭  法  官  宋家瑋
以上正本係照原本作成。
如對本判決上訴，須於判決送達後20日內向本院提出上訴狀。如
委任律師提起上訴者，應一併繳納上訴審裁判費。
中    華    民    國    111   年     12   月     16   日
                              書記官  張韶安